ACORDAO-COMPLETO-2353758

ACÓRDÃO 2160/2019 ATA 35/2019 - PLENÁRIO

VISTOS, relatados e discutidos os embargos de declaração interpostos por Lilian de Azevêdo Gonçalves e pela empresa Cardoso Borges Engenharia Ltda., contra o Acórdão 695/2019-TCU-Plenário, por meio do qual o Tribunal conheceu dos recursos de reconsideração e negou-lhes provimento,
ACORDAM os Ministros do Tribunal de Contas da União, reunidos em Sessão do Plenário, ante as razões expostas pelo Relator, e com fundamento nos arts. 32, inciso II, e 34 da Lei 8.443/1992, em:
9.1. conhecer dos embargos de declaração para, no mérito, rejeitá-los;
9.2. dar ciência desta deliberação aos recorrentes e aos interessados.

Embargos de declaração opostos contra acórdão que conheceu de recurso de reconsideração e negou-lhes provimento em processo de tomada de contas instaurada em razão de irregularidades na aplicação dos recursos do Ministério de Justiça.

Coordenação-Geral de Logística do Ministério da Justiça - MJ.

3. Interessados/Responsáveis/Recorrentes:
3.1. Responsáveis: Cardoso Borges Engenharia Ltda. (38.037.602/0001-96); Celia Maria da Silva (XXX.119.771-XX); Cesar Cardoso Borges (XXX.787.971-XX); Geisa Adriana Vieira Costa (XXX.263.301-XX); Iramar Duarte (XXX.102.371-XX); Joao da Cruz Naves (XXX.730.971-XX); Johaness Eck (XXX.583.638-XX); Leônidas Pereira Santos (XXX.039.131-XX); Lilian de Azevedo Gonçalves (XXX.307.881-XX); Luciana Gozzi Guimaraes Mendes (XXX.231.668-XX); Luzia Rocha da Silva (XXX.420.446-XX); Roseni Moreira Teixeira (XXX.306.911-XX); Welma Jose Alvarenga (XXX.881.941-XX).
3.2. Recorrentes: Lilian de Azevedo Goncalves (XXX.307.881-XX); Cardoso Borges Engenharia Ltda. (38.037.602/0001-96).

13.1. Ministros presentes: Ana Arraes (na Presidência), Walton Alencar Rodrigues, Benjamin Zymler, Augusto Nardes (Relator), Raimundo Carreiro e Bruno Dantas.
13.2. Ministros-Substitutos convocados: Augusto Sherman Cavalcanti e Marcos Bemquerer Costa.
13.3. Ministro-Substituto presente: Weder de Oliveira.

LILIAN DE AZEVEDO GONCALVES

AUGUSTO NARDES

Ministro Augusto Nardes.

Trata-se de embargos de declaração interpostos por Lilian de Azevêdo Gonçalves e Cardoso Borges Engenharia Ltda., contra o Acórdão 695/2019-TCU-Plenário, por meio do qual o Tribunal conheceu dos recursos de reconsideração e negou-lhes provimento.
2.	A seguir, reproduzo a parte substancial da peça da Sra. Lilian Gonçalves:
"III - DAS RAZÕES DE IMPÕEM O ACOLHIMENTO DESTES EMBARGOS DE DECLARAÇÃO
Conforme se depreende do referido Acórdão, notadamente na parte que se refere ao Relatório, contem contradição e omissões a seguir apontadas. 
A análise contida no Relatório, em relação à Embargante, examinou tão somente a questão da arguida prescrição. Todos os demais pontos do Recurso não mereceram qualquer manifestação, ocorrendo aviltante omissão, ferindo o artigo 1°, inciso III e artigo 5°, inciso LV, ambos da Constituição Federal. 
Os itens 6.2 e seguintes contém a análise do Recurso interposto pela Embargante, acerca do quesito da prescrição:
6.5. Cabe lembrar que, em atendimento a proposta desta unidade técnica, o Tribunal considerou não ter havido citação válida da empresa Cardoso Borges Engenharia Ltda., conforme se nota em trecho do voto condutor do Acórdão 4191/2014-TCU-Segunda Câmara, relatado pelo Ministro Raimundo Carreiro:
3. A Secretaria de Recursos (Serur) , concluiu que parte das razões recursais apresentadas pela empresa deveriam ser acolhidas. Argumentou que não fora efetuada citação válida da empresa, haja vista que não teriam sido remetidas comunicações à própria empresa, mas apenas a um dos dois sócios, o minoritário. Ressaltou que, caso não fosse possível a citação no endereço da pessoa jurídica, a notificação dos sócios deveria ser ampla e confiável. Entretanto, a comunicação que fundamentou a revelia fora realizada na residência do administrador, na pessoa de terceiro desconhecido.
6.6. Diante disso, o Tribunal deu provimento ao recurso da parte e tomou insubsistente o Acórdão 3131/2013-TCU-Segunda Câmara, sob a relatoria do Ministro Marcos Bemquerer, restituindo-se os autos ao Relator para as providências que entendesse cabíveis. O julgador determinou nova citação solidária dos responsáveis, dando, portanto, outra oportunidade de defesa a todos os envolvidos. 
6.7. Assim, não constava dos autos até então citação válida da empresa Cardoso Borges Engenharia Ltda., devendo-se proceder à análise da prescrição, a partir dessa conjuntura. Todavia, não se pode olvidar, conforme pacífica jurisprudência desta Casa, que a nulidade da citação não implica a nulidade do despacho que ordenou a realização do chamamento, permanecendo válida, portanto, a causa de interrupção da prescrição (Acórdão 3774/2018-TCU-Segunda Câmara, relatado pelo Ministro José Múcio Monteiro) . 
 (...) 
6.10. Logo, a pretensão punitiva estaria prescrita em 11/1/2013, em relação a essa parcela. Antes dessa data, porém, foi ordenada citação dos responsáveis, conforme despacho por delegação de competência datado de 11/12/2007 (peça 19, p. 9) . Com a determinação, o prazo prescricional foi interrompido (Código Civil, artigo 202, inciso 1) , reiniciando nova contagem a partir da data do ato que a interrompeu (Código Civil, artigo 202, parágrafo único; Acórdão 1441/2016-TCU-Plenário, item 9.1.4) , que estaria encerrada em 11/12/2017. A aplicação da multa ocorreu antes desse termo, haja vista que o acórdão sancionador foi proferido em 11/10/2017 (peça 267) . 
6.11. Do mesmo modo, em relação parcela ligada ao Contrato 37/2002, como a irregularidade ocorreu em 12/3/2003, a pretensão punitiva estaria prescrita em 12/3/2013. Antes dessa data, porém, foi ordenada citação dos responsáveis, conforme despacho por delegação de competência datado de 11/12/2007 (peça 19, p. 9) . Com a determinação, o prazo prescricional foi interrompido (Código Civil, artigo 202, inciso 1) , reiniciando nova contagem a partir da data do ato que a interrompeu (Código Civil, artigo 202, parágrafo único) , que estaria encerrada em 11/12/2017. A aplicação da multa ocorreu antes desse termo, haja vista que o acórdão sancionador foi proferido em 11/10/2017 (peça 267) . 
6.12. Do exposto, conclui-se pela subsistência, também, das multas aplicadas, já que não se operou a prescrição, mostrando-se correta a análise empreendida pelo Relator a quo não obstante parcialmente divergente do posicionamento da unidade técnica. (grifamos) 
A divergência da Unidade Técnica levou a contradição, pois a aplicação da multa ocorreu faltando apenas dois meses do prazo prescricional, que estaria encerrado em 11/12/2017, haja vista que o acórdão sancionador foi proferido em 11/10/2017 (peça 267) . 
Diante da situação, no mínimo, deveria ter sido levado em conta a dosimetria da pena com base nos princípios da razoabilidade e a proporcionalidade na aplicação da multa. 
Há de ressaltar que quando a Unidade Técnica exarou o parecer de prescrição da multa, objeto da análise do recurso interposto pela Embargante, gerou a expectativa que seria acatado pelos doutos julgadores, conforme destacado no item 6.1, alínea 'd' do Relatório:
O processo em análise tem como referência o ano de 2002, sendo que a unidade técnica, conforme o relatório do acórdão recorrido, considerou, em relação ao débito, desarrazoada a alegação de prescrição, mas entendeu prescrita a multa prevista no artigo 58 da Lei 8.443/1992 c/c artigo 268 da Resolução/TCU n. 246/2011 (peça 316, p. 3-4) ;
A Tomada de Contas deveria ter igual conclusão do Acórdão 938/2012-TCU-Segunda Câmara, sessão de 14/02/2012 (Relator Raimundo Carreiro) , com o seguinte Enunciado:
O longo transcurso de tempo entre a ocorrência dos fatos e o julgamento de TCE toma inviável o exercício do contraditório e da ampla defesa, cabendo o arquivamento dos autos sem julgamento de mérito e a exclusão do nome do responsável do Cadin.
O Acórdão 3879/2017-TCU-Primeira Câmara, sessão de 30/05/2017 (Relator Augusto Sherman) , traz o seguinte Enunciado:
O eventual impedimento à plenitude do exercício de defesa, ou mesmo dificuldade na sua realização em razão do transcurso de grande lapso temporal entre os fatos e a citação de responsável deve, em regra, ser objeto de prova, cabendo à parte esse ônus. Todavia, a análise das circunstâncias do caso concreto pode conduzir o julgador a conclusão distinta, no sentido de que o transcurso de tal prazo possa inviabilizar a defesa.
O que se quer registrar aqui é que não há paridade de armas entre um servidor e o TCU. O termo paridade de armas ou igualdade de armas necessárias para o bom combate ou litigância processual entre adversários é difundido por vezes na doutrina e jurisprudência e serve da analogia para se referir ao princípio da igualdade no processo, uma forma de explicar a necessidade de que as partes, do início ao fim, tenham as mesmas condições, possibilidades e oportunidades para que possam obter uma decisão justa.
Para concluir este tópico, recorremos à Jurisprudência do Superior Tribunal de Justiça na qual fica patente que, para sofrer penalidade da dimensão que o TCU pretende aplicar à Embargante, faz-se necessária a existência da má-fé, da deslealdade, da intenção desonesta
EMENTA; RECURSO ESPECIAL. ADMINISTRATIVO. AÇÃO CIVIL PÚBLICA. IMPROBIDADE ADMINISTRATIVA. ALEGADA VIOLAÇÃO DE PRINCÍPIOS. AQUISIÇÃO DE VEÍCULO E DE MOBILIÁRIO PARA IMÓVEL FUNCIONAL UTILIZADO PELA REITORIA DA UNB, COM RECURSOS DO FUNDO DE APOIO INSTITUCIONAL À FUB. CAPITULAÇÃO 00 FATO
EXCLUSIVAMENTE NA REGRA DO ART. 11 DA LEI N. 8.429/1992. ACÓRDÃO RECORRIDO QUE RECONHECE A INEXISTÊNCIA DE MÁ-FÉ E DE QUALQUER INTENÇÃO DESONESTA OU DESLEAL DOS IMPUTADOS. REVALORAÇÃO DAS PREMISSAS ADOTADAS NO APESTO. IMPOSSIBILIDADE. NECESSÁRIO REEXAME DO CONJUNTO FÁTICO-PROBATÓRIO DOS AUTOS. INCIDÉNCIA DA SÚMULA 7/STJ. A orientação jurisprudencial sedimentada no Superior Tribunal de Justiça estabelece que a configuração do ato de improbidade por ofensa a princípio da administração depende da demonstração do chamado dolo genérico. 'Para a correta fundamentação da condenação por improbidade administrativa, é imprescindível, além da subsunção do fato à norma, estar caracterizada a presença do elemento subjetivo. A razão para tanto é que a Lei de Improbidade Administrativa não visa punir o inábil, mas sim o desonesto, o corrupto, aquele desprovido de lealdade e boa-fé. Precedentes: AgRg no REsp 1.500.812/SE, Rel. Ministro Mauro Campbell Marques, Segunda Turma, DJe 28/5/2015; REsp 1.512.047/PE, Rel. Ministro Herman Benjamin, Segunda Turma, DJe 30/6/2015; AgRg no REsp 1.397.590/CE, Rel. Ministra Assusete Magalhães, Segunda Turma, DJe 5/3/2015; AgRg no AREsp 532.421/PE, Rel. Ministro Humberto Martins, Segunda Turma, DJe 28/8/2014' (REsp 1,508.169/PR, Rel. Ministro Herman Benjamin, Segunda Turma, julgado em 13/12/2016, DJe 19/12/2016) . No caso, o acórdão recorrido consigna que, em face da prova dos autos e levando em consideração a forma com que foram feitas as aquisições do mobiliário e do automóvel, não ficou evidenciada a prática de desonestidade e de má-fé por parte dos réus. Acrescenta que 'o exame dos autos conduz à conclusão de que, ao seguir a rotina repetida em grande número de órgãos públicos, o Conselho Deliberativo da FUB e os ordenadores de despesas tiveram, para si, a convicção de que seu comportamento não era censurável e que a iniciativa destinava-se ao desenvolvimento institucional da FUB, de natureza infraestrutural, tal como previsto pela Lei 8.958/1994 e pelo art. 1°, § 3°, do Decreto 5.205/2004, mencionados na inicial. Pautando-se nessa praxe, na pior das hipóteses, os agentes públicos teriam agido com culpa, mas não com dolo, elemento indissociável de qualquer atividade punitiva do Estado Democrático, especialmente nas hipóteses previstas no art. 11 da Lei 8,429/1992, a que se refere a inicial'. Logo, o Tribunal local, através de fundamentação idônea e contextualizando todos os fatos, demonstrou inexistir qualquer nota qualificadom de um atuar de má-fé ou desonesto (no sentido da deslealdade) para com o cumprimento dos deveres no âmbito da administração pública. Nesse ínterim, a revisão das conclusões adotadas configuraria, de forma inequívoca, infringência ao enunciado n. 7 da súmula de jurisprudência do STJ, o que inviabilizo adentrar-se no mérito do presente recurso especiaL Tal óbice, como cediço, impede também o conhecimento do recurso pela divergência jurisprudencial (alínea 'c' do permissivo constitucional) .
6. Recurso especial não conhecido. REsp 1622001 / DF. RECURSO ESPECIAL 2014/0245265-3 Ministro OG FERNANDES (1139) T2 - SEGUNDA TURMA Julgamento: 05/12/2017. Publicação: DJe 13/12/2017.
Por derradeiro, é importante registrar que a servidora já foi severamente punida, pois é cediço que para um ser humano de bem, nada mais triste do que ter seu nome arrolado em persecução por causa de dano ao erário. 
Não há como mensurar a angústia, as noites mal dormidas, o estresse, o sentimento de impotência, todos cumulados durante mais de quinze anos. 
O que se pode comprovar é a fragilidade da saúde física, psicológica e emocional que vai se agravando com o longo tempo de duração do processo nessa Egrégia Corte de Contas.
Atualmente toma remédios de uso continuo porque a alta carga de estresse promoveu labirintite crônica que exige tratamento por profissionais da saúde de diversas especialidades: Otorrinolaringologista, Psiquiatra, Psicólogo, Fonoaudiólogo (Anexo I) . 
Registra-se o prequestionamento à violação do artigo 5° LXXVIII da Constituição Federal que a todos, no âmbito judicial e administrativo, são assegurados a razoável duração do processo. 
O princípio da dignidade da pessoa humana é a própria razão de ser de todos os princípios jurídicos. Ainda que no âmbito do direito punitivo, deve ser garantido ao indivíduo o respeito a sua autoestima, razão pela qual registra-se o prequestionamento do artigo 1°, inciso III da Constituição Federal. 
A par disso, há de se ressaltar, que os fatos imputados na presente Tomada de Contas foram objeto de instauração de Processo Administrativo Disciplinar no Ministério da Justiça no ano de 2006. Embora a Comissão de PAD tenha sugerido a penalidade expulsória do serviço público, a recomendação não foi acatada pela autoridade competente para proceder a demissão. Desde 2012 a Embargante aposentou-se voluntariamente. 
Vale registrar, ainda, que no julgamento da ação civil pública n° 2009.34.00.0016974-5, sobre os mesmos fatos, que tramitou na 15° Vara Federal resultou na condenação parcial do réu João da Cruz Naves (Anexo II) . 
Tramitou, também, na 15ª Vara Federal o processo N° 0022721- 14.2010.4.01.3400, sobre os mesmos fatos, que resultou na condenação de Lilian de Azevedo Gonçalves e Leônidas Pereira Santos (Anexo III) . 
Considerando o resultado do julgamento deste Acórdão e em observância ao princípio do non bis in idem, deve-se afastada a condenação do ressarcimento ao erário.
Ensina o mestre Jacoby:
A natureza jurídica do julgamento e a complexidade das matérias envolvidas, que não se restringem à aplicação do Direito, exige dos Ministros e Conselheiros uma apreciação extremamente abrangente da realidade e da norma. Como juiz, o julgador da Corte de Contas não é mero aplicador de silogismos jurídicos, mas deve almejar a Justiça; como especialista em finanças e controle, não pode limitar-se ao exame formal dos atos, mas deve avaliar a eficiência e eficácia; Como cidadão-contribuinte, não se contenta em vislumbrara a boa ou má-fé na aplicação dos recursos, mas a adequada prestação do serviço e a satisfação dos maiores interesses da coletividade. Na ponderação de todos esses ângulos de uma complexa temática, até porque seu julgamento, na verdade, sobrepõe-se ao das altas autoridades administrativas e pode reformá-lo, as Cortes de Contas devem encontrar no próprio desenvolvimento de atividades um modo de expurgar do julgamento o erro, criando a possibilidade de reapreciação dos fatos, apontando os desacertos da decisão. Assim, tanto a complexidade das várias nuanças do julgamento como a natureza e efeitos relevantes que assume, bem como a inegável falibilidade da natureza humana, demonstram a validade e a necessidade da existência de recursos das decisões adotadas pelos Tribunais de Contas. Firmada essa premissa, é imperioso que se tenha em linha de consideração a importância de julgamentos cada vez mais céleres e seguros, especialmente no momento em que a cidadania irrompe cobrando operosidade de suas instituições, insufladas por uma parcela da imprensa, que, muitas vezes, pretende colocar o caráter punitivo sobre o orientador."
3.	Por fim, requer sejam conhecidos os embargos para sanar as omissões e contradições mencionadas com atribuição de efeitos infringentes para excluir o valor da multa imposta.
4.	A empresa Cardoso Borges Engenharia Ltda. aponta omissões e contradições, nos termos abaixo reproduzidos:
3. DAS RAZÕES DOS EMBARGOS DE DECLARAÇÃO 
Com o mais profundo respeito e acatamento, persistem ainda no julgado pontos sem pronunciamento, sem emissão de análise expressa, sem justificativa para decisão, para rejeitar provas e análises, de modo que restam omissões e contradições a serem sanadas. 
Diante do laudo do CREA-DF, ignorado pelo Tribunal, bem como das fotos a seguir destacadas, era imperativo fazer a comparação de gastos anteriores do Ministério naquela laje, que estava há cerca de 10 (dez) anos sendo negligenciada pelo Ministério, bem como, em busca da verdade real, não é possível afirmar que nada foi aproveitado pela empresa seguinte que, mal entrou em novo contrato já pediu acréscimo de valor, para algo que passou de total de R$ 1 milhão e isso afirmando que trabalhos anteriores com estrutura boa, aderente, o que demandou menor utilização de determinados materiais.
Não se pode afirmar, genericamente, que nada desse trabalho foi executado:
COMPARATIVO FINAL
Não constou do acórdão a explicação para a matemática de suposição para quantificar o dano sem qualquer comparativo do antes e do depois.
É inadmissível que se pretenda devolução total do valor, de forma generalizada. 
Isso contraria o artigo 884 do Código Civil e leva ao enriquecimento sem causa da União, não havendo no Código Civil qualquer norma que respalde condenação por suposição, lembrando-se que não se tem tomada de contas sem cálculos precisos de um dano. 
Como se pode condenar a Cardoso Borges se não constam dos autos as ordens de serviço da época dos fatos, para comprovar, uma a ima as despesas, para comparação com o estado de coisas anterior e o que a nova empresa fez ou aproveitou ou não? 
Não se comentou que pelo artigo 5º, inciso LVI, da Constituição Federal, as provas existem em um processo, mas nos presentes autos e nem mesmo no TC-Processo 010.940/2005-0 constam as ordens de serviço para ter a "verdade real" do que efetivamente constava naquelas ordens (serviços diversos ou serviços efetivamente na laje do Ministério) . 
Era preciso falar disso para ver que as contas são iliquidáveis. 
Também nada constou sobre a inexistência de qualquer ordem de serviço mesmo quando sobrava dinheiro e o Ministério não convocou, não permitiu, não ordenou que a Cardoso Borges fizesse a segunda mão de revestimento na laje, porque contingenciaram recursos. 
Por que nada consta dos autos no sentido de que, antes dos serviços amplos na laje foi feito teste em uma das vigas, um chamado "corpo de prova", no qual houve teste de estanqueidade, com água no local por vários dias, sem infiltrações e que, somente depois dessa diligência, foi que se prosseguiu com a demanda efetiva para toda a laje? 
Por que nada constou do acórdão no sentido de que conforme as diversas fotos já constantes dos presentes autos e atestações de pagamentos, vários serviços foram feitos e era preciso comparação metódica com o que a nova contratada fez em seguida? 
Basta observar o exemplo do trabalho como entregue pela Cardoso Borges:
A outra empresa contratada, a Essencial, que sucedeu a ora recorrente, deixou claro que aproveitou a estrutura de toneladas de argamassa que foi colocada pela Cardoso Borges, porque evidenciou que trabalhou apenas retirando a manta cimentícia (camada superficial) e isso a custo milionário
Observe-se o que a empresa afirma:
Quanto ao item 1.4.3 - Martelete Rompedor da planilha orçamentária, informamos que realmente o mesmo foi utilizado em pequena parte para a retirada da regularização existente em lugares críticos, pois a mesma estava em boas condições como já é de vosso conhecimento. Porém, o equipamento foi realmente utilizado em grande escala para a remoção da impermeabilização existente, pois a mesma possuía uma aderência muito forte o que nos obrigou a utilizar vários marteles com espátulas.
Isso não constou do acórdão embargado e precisa constar. 
Porque se a próxima empresa contratada aproveitou a infraestrutura deixada por baixo e trabalhou na "impermeabilização", camada que fica por cima, não pode a Cardoso Borges estar sendo condenada a devolver tudo o que recebeu dos contratos. 
Nada constou sobre a estrutura da vija invertida com muito material abaixo da camada superficial:
Na figura ilustrada, a parte superior branca é a impermeabilização em si e a parte marrom é a infraestrutura de concreto celular que preenche a laje, muito material demandado, pago, aplicado no local, após remoção dos entulhos, tudo trabalhado, então vem uma outra empresa, contratada pelo Ministério, apenas para tratar da impermeabilização, parte superior, a um valor milionário, e quem acaba condenada é a primeira empresa (Cardoso Borges) , que, conforme as fotos, fez toda a retirada de material anterior (diversas camadas acumuladas / sobrepostas de material velho, de 18 anos de soluções provisórias) , fez uma nova base de infraestrutura e enfim, aplicou uma camada intermediária, mas não teve permissão nem ordem de serviço para completar o serviço, apesar de sobrar cerca de R$ 208 mil de orçamento do contrato, então depois é condenada e nada acontece em relação ao outro contrato seguinte. 
Por que não houve pronunciamento no sentido de que, na época, em razão da proximidade do período chuvoso, chegaram a ser empregados mais de 80 (oitenta) obreiros, trabalhando, muitas vezes, em três turnos; foram ali aplicados mais de 12 mil sacos de cimento; mais de 700 "containers" de lixo e restos de material provenientes de sua raspagem, foram dali retirados. Nada vai ser considerado, inclusive que a outra empresa aproveitou quase 90% do que já havia sido feito anteriormente?
E se a alegação é de que teria havido uma contratação genérica (serviços diversos e os da laje) em valor de R$ 1.052.000,00 (sem separação de serviços) , também havia disponibilidade orçamentária (na verdade, valor retido propositadamente pelo Ministério) , ainda de R$ 208.000,00 (duzentos e oito mil reais) , que seriam para custear com a empresa Cardoso Borges a aplicação das demais demãos que se fizessem necessárias apenas na impermeabilização, ou seja, na camada superficial, superior. 
Isso parece repetição, mas se o Tribunal não se pronunciou é essencial repetir. 
Porque o Ministério da Justiça não emitiu ordem de serviço alguma para completar o orçamento e o serviço? E nem utilizou o artigo 69 da Lei nº 8.666/93 para permitir que a empresa Cardoso Borges completasse a camada definitiva na impermeabilização? 
Ora, nem considerou a garantia que se usa até mesmo nas obras de engenharia, de 5 (cinco) anos, nos termos do artigo 1245 do Código Civil. 
Por que se deu credibilidade ao tal laudo da Polícia Federal feito tardiamente, depois que o Ministério resistiu propositadamente, não querendo liberar os R$ 208.000,00 que faltavam para completar apenas a última camada de impermeabilização, que, essa sim, chegaria à espessura definitiva, recomendada pelo fabricante? 
Por isso o caso é de Tomada de Contas a ser encerrada com "contas iliquidáveis", como ocorreu, por exemplo, no TC-Processo 019.528/2006-2, em face da ausência de provas que prejudicam a própria defesa da parte na tomada de contas. 
Iliquidáveis, nos termos do artigo 16, inciso IV da IN 71/2012 do TCU, isso sim, é o que se tem, porque nenhuma conta nos autos foi feita sobre o que se gastou antes da Cardoso Borges, como estava a situação, o que ela fez e o que a outra em seguida, a Essencial, fez ou aproveitou. 
Havia nos autos pedidos de prova, que, ao serem rejeitados, contrariaram regras elementares de processo administrativo e a omissão sobre os mesmos não pode persistir:
"Lei nº 9.784/99 
 (...) 
Art. 3o O administrado tem os seguintes direitos perante a Administração, sem prejuízo de outros que lhe sejam assegurados: 
 (...) 
III - formular alegações e apresentar documentos antes da decisão, os quais serão objeto de consideração pelo órgão competente; 
 (...) 
Art. 37. Quando o interessado declarar que fatos e dados estão registrados em documentos existentes na própria Administração responsável pelo processo ou em outro órgão administrativo, o órgão competente para a instrução proverá, de ofício, à obtenção dos documentos ou das respectivas cópias".
Tais normas foram violadas pois nenhuma das provas requeridas e que deveriam ter sido consideradas, buscadas, providenciadas de ofício o foram. 
Isso viola garantias do devido processo legal, do contraditório e da ampla defesa. 
Mas não se teve explicação alguma, restando omisso no acórdão o argumento pelo qual ser rejeitaria a aplicação dessas regras e do direito a produção de provas. 
Repita-se o que se requereu de provas: 
"1) sejam solicitadas ao Ministério da Justiça cópias de todos os contratos dos 10 (dez) anos que antecederam 2002 (como prova do histórico anterior da laje e das providências que o Ministério adotava) , assim como todos os firmados até hoje, relativos a impermeabilização ou manutenção na laje (como prova do que decorreu efetivamente em seguida ao contrato) ; 
2) seja ouvido o engenheiro Fernando Beltrão, que na época, foi indicado pelo Ministério da Justiça para acompanhamento dos trabalhos e atestou o serviço; 
3) seja ouvido o engenheiro civil Walmor Zeredo (CREA-RJ 11.463-RJ) , que visitou o local e tem conclusões diferentes no laudo em nome do CREA-DF; 
4) sejam solicitadas ao Ministério da Justiça cópias de todas as ordens de serviço da contratação da ora defendente, para comprovação de que o cálculo está totalmente equivocado; 
5) sejam solicitadas ao Ministério da Justiça cópias das ordens de serviço da empresa da empresa Essencial Engenharia Ltda., que assumiu os trabalhos em seguida, para complementar a prova de que a maior parte dos trabalhos foi aproveitada por aquela outra empresa, especialmente, porque não foi refeita a infraestrutura, a parte mais cara e significativa; 
6) adiante, desde já, que o processo seja reinstruído, com essas provas, abrindo-se nova oportunidade de manifestação da empresa sobre as mesmas;". 
Não há explicação para a negativa de provas no acórdão embargado. 
Pode-se agora passar a outras notas dignas de referência. 
Já foi documentado nos presentes autos que a situação anterior aos serviços era precária, na laje do Ministério da Justiça, e não se aventou qualquer acusação de sobrepreço e nem que deixou de ser feito o que precisava ser feito na primeira oportunidade, até final de 2012. 
Ora, a empresa continuou prestando serviços ao Ministério em 2003 e até 2004, quando, mesmo após o processo já aprovado para prorrogação contratual, simplesmente, de forma não clara, a Administração decidiu pela contratação de outra empresa. Por que nada sobre isso consta do acórdão?
Por que nada constou sobre o contexto mais detalhado dos fatos: em início de 2002, o Ministério havia solicitado e foi realizada avaliação da estrutura da laje, pelo Corpo de Bombeiros e Defesa Civil, restando comprovada e demonstrada a urgente e imperiosa necessidade de realização de obra e serviço de reparação, a fim de evitar-se toda a sorte de eventos danosos tais como, risco de incêndio, dada a infiltração na rede elétrica, desabamento de foro de gesso, danos em pessoas, equipamentos e mobiliários, etc.? Ver fls. 706/721. Não havia viabilidade de aguardar licitação, na época, pela demorada modalidade de Concorrência Técnica e Preço, porque novo período chuvoso se aproximava. Disso decorreu o fato de contratação emergencial. Com relação a laudos periciais, cabe ressaltar que é importante ouvir, por exemplo, o autor do laudo realizado pelo CREA, já juntado aos autos e que pode esclarecer divergências ou inconsistências no laudo da Polícia Federal. Por exemplo: o laudo que dá base à condenação foi produzido considerando apenas poucos pontos de uma área enorme da laje, além do que, o aquele laudo não considerou o fato de que o ressecamento do primeiro revestimento de manta cimentícia era exatamente o estágio em que se verificaria como seria feita a segunda mão. O laudo do CREA possui outras informações relevantes sobre as quais também se exige tempo para destacar.
Por fim, o próprio Ministério já fez juntar nos presentes autos prova de que o serviço foi efetivamente realizado, sem que se justifique a pretensão, que se tem até agora, de ressarcimento de todo o valor da obra. E observe-se as fotos já juntadas. 
Por que nada sobre isso foi comentado no acórdão embargado? 
Por fim, sobre laudos da Polícia Federal, evidente que houve análise com material incompleto e isso retira a validade das conclusões, além de não ter sido considerado que foram feitos testes com corpo de prova antes de tudo e a técnica era adequada. 
Assim, os embargos de declaração são necessários para que o Tribunal explique, apresente argumentos sobre o motivo de uma condenação precipitada, contrariando o princípio da "verdade material", que é basilar nessa Colenda Corte de Contas e em face do qual nem mesmo revelia implica em reconhecimento de fatos (Acórdão 341/2010-TCU-Segunda Câmara - Dou 05/02/2010) porque o Tribunal busca suas provas de ofício, até, efetivamente, atingir essa verdade material.
5.	Por fim, pede que os embargos sejam acolhidos e que sejam sanadas as omissões e as contradições apontadas, de modo que se modifique o entendimento firmado e se dê provimento ao recurso para reformar o acórdão recorrido e considerar as contas iliquidáveis, arquivando-se o processo sem multa à recorrente.
	É o relatório.

8.1. Dhebora Pimentel Pereira Pinto e outros, representando Cardoso Borges Engenharia Ltda.  
8.2. Bruno Paiva Gouveia (30522/OAB-DF) e outros, representando Leônidas Pereira Santos.

Não atuou.

TOMADA DE CONTAS. COORDENAÇÃOGERAL DE LOGÍSTICA DO MINISTÉRIO DA JUSTIÇA. EXERCÍCIO DE 2002. INADEQUAÇÃO DOS SERVIÇOS DE IMPERMEABILIZAÇÃO DA LAJE DO EDIFÍCIO SEDE DO MINISTÉRIO DA JUSTIÇA. DÉBITO E MULTA. CONTAS IRREGULARES DOS AGENTES ENVOLVIDOS. CONTAS REGULARES DOS DEMAIS RESPONSÁVEIS. RECURSOS DE RECONSIDERAÇÃO. CONHECIMENTO. PROVIMENTO DE UM DOS RECURSOS. PERDA DE OBJETO DO OUTRO. NULIDADE NA CITAÇÃO E ANULAÇÃO DO ACÓRDÃO 4.191/2014-SEGUNDA CÂMARA. NOVO JULGAMENTO. DÉBITO E MULTA. CONTAS IRREGULARES DOS AGENTES ENVOLVIDOS. CONTAS REGULARES DOS DEMAIS RESPONSÁVEIS. RECURSOS DE RECONSIDERAÇÃO. NÃO ATINGIMENTO DOS FINS PRETENDIDOS PELO CONTRATO, POR MÁ EXECUÇÃO. NECESSÁRIA DEVOLUÇÃO INTEGRAL DOS VALORES PÚBLICOS EMPREGADOS. CONTRATAÇÃO POSTERIOR DE EMPRESA PARA REFAZER SERVIÇOS EXECUTADOS INSATISFATORIAMENTE PELA INTEGRANTE DE AJUSTE ANTERIOR NÃO EXIME A PRIMEIRA CONTRATADA DE RESSARCIR OS VALORES QUE LHE FORAM PAGOS INDEVIDAMENTE. OBRIGATORIEDADE DE A EMPRESA EXECUTAR O OBJETO DO CONTRATO, MESMO DIANTE DA DESORGANIZAÇÃO ADMINISTRATIVA DO ÓRGÃO CONTRATANTE. MANIFESTAÇÕES DE TÉCNICOS ESPECIALIZADOS, ESPECIALMENTE AQUELAS LEVADAS A EFEITO SOB O PRISMA DO CONTRADITÓRIO JUDICIAL. PRESUNÇÃO DE LEGITIMIDADE. IMPRESCRITIBILIDADE DAS AÇÕES DE RESSARCIMENTO AO ERÁRIO. PRESCRIÇÃO DECENAL DA PRETENSÃO PUNITIVA DO TCU. INOCORRÊNCIA. EXISTÊNCIA DE RECURSO EXTRAORDINÁRIO NO STF, COM REPERCUSSÃO GERAL RECONHECIDA, PENDENTE DE APRECIAÇÃO. AUSÊNCIA DE OBRIGAÇÃO DE SOBRESTAMENTO DE PROCESSOS NO ÂMBITO DO TCU, EM RESPEITO AO PRINCÍPIO DA INDEPENDÊNCIA DE INSTÂNCIAS. JUÍZO DE CONVENIÊNCIA E OPORTUNIDADE QUANTO AO SOBRESTAMENTO DE SEUS PROCESSOS. NEGATIVA DE PROVIMENTO. EMBARGOS DE DECLARAÇÃO. INEXISTÊNCIAS DOS VÍCIOS APONTADOS. CONHECIMENTO. REJEIÇÃO. CIÊNCIA.

TOMADA DE CONTAS SIMPLIFICADA (TCSP)

não atou.

Examino os embargos de declaração opostos por Lilian de Azevêdo Gonçalves e pela empresa Cardoso Borges Engenharia Ltda., contra o Acórdão 695/2019-TCU-Plenário, por meio do qual o Tribunal conheceu dos recursos de reconsideração e negou-lhes provimento.
2.	Os recursos merecem ser conhecidos porque atendidos os pressupostos de admissibilidade aplicáveis à espécie.
3.	No que respeita às preliminares de mérito, bem assim ao caráter pedagógico que deve ser conferido às deliberações deste Tribunal de Contas, registro que os embargos de declaração são, em regra, recurso integrativo, objetivando extirpar da decisão embargada, além da obscuridade e contradição, a omissão. Do mesmo modo, o entendimento doutrinário e jurisprudencial sobre a matéria é o de que tais espécies de falhas são aquelas decorrentes do próprio julgado e que prejudicam a sua perfeita compreensão, e não aquelas que bem entenda a embargante, muito menos como meio transverso visando impugnar os fundamentos da decisão atacada.
4.	No mesmo sentido a jurisprudência dos tribunais pátrios, da qual reproduzo excerto do voto condutor da seguinte deliberação do egrégio STJ, a rememorar que os declaratórios:
	" (...) objetivam expungir da decisão embargada, o vício da omissão, entendida como aquela advinda do próprio julgado e prejudicial à compreensão de causa, e não aquela que entenda o embargante, ainda mais como meio transverso a impugnar os fundamentos da decisão recorrida." (STJ, EDcl REsp 351490, DJ 23/09/2002) .
5.	Essa compreensão é também do egrégio Supremo Tribunal Federal (STF) , consoante se extrai do seguinte julgado daquela Corte Maior:
EMENTA: EMBARGOS DE DECLARAÇÃO NO RECURSO ORDINÁRIO EM HABEAS CORPUS. PENAL E PROCESSUAL PENAL. INEXISTÊNCIA DE OBSCURIDADE, CONTRADIÇÃO OU OMISSÃO. AUSÊNCIA DE VÍCIO APTO A ENSEJAR QUALQUER DAS HIPÓTESES DE CABIMENTO DOS EMBARGOS DE DECLARAÇÃO. PRETENSÃO DE REDISCUTIR MATÉRIA JÁ DECIDIDA. EFEITOS INFRINGENTES. IMPOSSIBILIDADE. EMBARGOS DECLARATÓRIOS DESPROVIDOS. 
1. Os embargos de declaração são cabíveis quando houver, na sentença ou no acórdão, obscuridade, contradição ou omissão. Inexistentes quaisquer desses vícios, não se pode falar em cabimento do recurso de embargos de declaração. 
2. A pretensão de rediscutir a matéria de fundo constante da impetração é inviável na via estreita dos embargos declaratórios, máxime quando inexiste nulidade processual a ser sanada. 
3. In casu, verifica-se que a pretensão do embargante é o rejulgamento da impetração, inviável na via estreita dos embargos declaratórios. 
4. Embargos declaratórios desprovidos.
 (Emb. Decl. no Recurso Ordinário em Habeas Corpus 121.103 Distrito Federal. Rel.: Min. LUIZ FUX. Julg. 31/5/2016 - destaquei) 
6.	Complementando, resta assente nesta Corte de Contas que não há omissão apta ao acolhimento de embargos de declaração quando a matéria é enfrentada na instrução da unidade técnica que consta do relatório e integra as razões de decidir da deliberação embargada, bem assim, na hipótese de haver aspectos divergentes entre o encaminhamento por ela proposto e o que foi compreendido pelo julgador, quando tais questões são objeto de considerações específicas. Nessa linha os Acórdãos 463/2007, 1.861/2009, 3.111/2014, 302/2015, 2.309/2015, e 294/2016, do Plenário; 1.576/2007, 663/2008, 5.589/2009, 3.339/2013, e 131/2015, da 1ª Câmara; e 268/2007, 133/2008 e 8.345/2016, da 2ª Câmara.
7.	Adotadas essas premissas, passo ao exame do mérito dos presentes embargos, anotando, desde já, que inexistem os vícios suscitados pelos recorrentes no Acórdão 695/2019-TCU-Plenário.
8.	Em relação às contradições e omissões apontadas pela Sra. Lilian Gonçalves, verifico que, efetivamente, não ocorreram.
9.	Em primeiro lugar, quanto à arguição de omissão, sob o argumento de que a análise contida no relatório, em relação à embargante, examinou tão somente a questão da arguida prescrição e que todos os demais pontos do recurso não mereceram qualquer manifestação, verifico que não assiste razão à recorrente pois, efetivamente, a peça recursal subscrita pela embargante em sede de recurso de reconsideração discutiu apenas a questão da prescrição da pretensão punitiva, havendo a unidade técnica examinado detalhada e adequadamente todos os aspectos suscitados. 
10.	Com efeito, vejo que a instrução técnica que reproduzi no relatório do acórdão recorrido contempla como objeto do recurso de reconsideração verificar se teria ocorrido a prescrição da pretensão punitiva estatal, afastando-se o débito e a multa imputada às partes, quando se faz referência à peça 316, exatamente o recurso de reconsideração manejado pela ora embargante.
11.	E, de fato, percorrendo o conteúdo do recurso de reconsideração da Sra. Lilian Gonçalves não se identifica outra tese manejada na peça recursal, senão a relativa à ocorrência da prescrição no presente processo, valendo-se para tanto de referências à Lei 9.873/1999, da jurisprudência desta Corte, do Superior Tribunal de Justiça e do Supremo Tribunal Federal, havendo, entretanto, a análise técnica examinado adequadamente essa questão da prescrição, não havendo reparos ou ajustes a serem promovidos naquela decisão.
12.	Aliás, a própria embargante reproduz em seus aclaratórios parcela expressiva do exame proferido pela Serur naquela ocasião, ao mencionar que os itens 6.2 e seguintes contêm a análise do Recurso interposto pela Embargante, e reproduzir textualmente os itens 6.5 a 6.12 daquela instrução, análise que, entretanto, verifico foi deflagrada nos itens 6.2 a 6.25 daquela peça instrutória.
13.	Portanto, não procede a afirmação da embargante de que "todos os demais pontos do recurso não mereceram qualquer manifestação, ocorrendo aviltante omissão", simplesmente porque a peça recursal não explorou outros elementos que não a ocorrência da prescrição.
14.	Igualmente, não procede a assertiva da embargante de que "A divergência da Unidade Técnica levou a contradição, pois a aplicação da multa ocorreu faltando apenas dois meses do prazo prescricional, que estaria encerrado em 11/12/2017, haja vista que o acórdão sancionador foi proferido em 11/10/2017". 
15.	A uma, porque não identifico do acórdão embargado qualquer divergência, porquanto verifico que os pareceres exarados no âmbito da unidade técnica e do Ministério Público junto ao TCU o foram de maneira unânime, havendo, inclusive, sido a proposição das áreas técnicas do Tribunal acolhida integralmente por este Relator. A duas, uma vez que não se permite, em sede de embargos de declaração, transcender o universo da decisão embargada, como parece ser a situação dos autos, em que a embargante aparentemente reporta-se, nessa fase processual, aos pronunciamentos vazados pelas áreas técnicas do Tribunal por ocasião da decisão de julgamento das contas, Acórdão 2292/2017-TCU-Plenário, sob a relatoria do Ministro Marcos Bemquerer Costa, no qual verifico breve divergência entre o Ministério Público de Contas e a Secretaria Especializada, mas que não se coaduna com a divergência suscitada pela embargante.
16.	No mesmo sentido, não merece acolhimento, em sede de embargos de declaração, as alegações da embargante de que no processo em questão não se verificou a paridade de armas entre o servidor e o Tribunal, bem como de que para o servidor sofrer penalidade da dimensão que o TCU pretende aplicar seria necessária a existência de má-fé, deslealdade e da intenção desonesta e que a servidora já fora severamente punida pelo Tribunal ademais da fragilidade da sua saúde física, psicológica e emocional, uma vez que esses elementos transcendem aos argumentos discutidos no acórdão embargado, a caracterizar inovação de tese, como sabido vedado em sede de embargos de declaração.
17.              Igualmente não podem ser acolhidas em sede de embargos de declaração, as informações dando conta de julgados na seara administrativa e judicial em relação à mesma matéria desses autos, tendo em vista que tais elementos não foram manejados por ocasião dos recursos de reconsideração, quando seriam hábeis à discussão todos os elementos suscitados pela recorrente.
18.              Nesse sentido, rejeito os aclaratórios manejados pela embargante Lilian de Azevêdo Gonçalves.
19.	Reporto-me, a seguir, aos aclaratórios da empresa Cardoso Borges e Engenharia Ltda.
20.	Conforme se depreende da leitura das razões recursais, as omissões suscitadas pelo embargante carrega extensa argumentação de mérito direcionada nitidamente à reforma do julgado. Em outras palavras, vale-se o reclamante de argumentos com a finalidade de provocar novo debate meritório sobre os fundamentos de sua condenação, na tentativa de demonstrar que o acórdão atacado teria incorrido em omissão quanto ao enfrentamento das particularidades do caso, que provariam a adequada execução contratual pelo embargante e reconheceriam a correta atuação da empresa na execução da obra em questão. 
21.	No entanto, revisitando trechos do relatório e do voto que fundamentaram o Acórdão combatido, é possível perceber que as questões alegadas pelo embargante foram devidamente enfrentadas e fundamentadas, conforme a seguir.
22.	Ao apontar omissão da análise técnica diante do laudo do CREA, segundo o embargante ignorado pelo Tribunal, para reiterar o argumento de que não é possível afirmar que nada foi aproveitado pela empresa seguinte, verifico que não lhe assiste razão, eis que referido laudo foi contemplado no exame do recurso, nos seguintes termos, extraídos da instrução técnica que reproduzi no relatório que acompanhou o meu voto e acolhi integralmente ao relatar aquela deliberação:
"5.35. De outra sorte, não obstante a empresa conteste os laudos que fundamentaram a deliberação recorrida, a análise da manifestação do engenheiro do CREA Walmor Zeredo, apontada em defesa pela parte, não demonstra credibilidade. Ele sequer se refere a testes de materiais ou detalhes da obra. Inclusive, a empresa também não demonstrou ter, de fato, realizado teste de 'corpo de prova', como alega. 
5.36. A análise dos peritos criminais (TC Processo 010.940/2005-0 - peças 24, p. 46-50; e 25, p. 1-13) , ao contrário, remete a três visitas técnicas, uma delas no momento das chuvas; análise documental e de amostras de materiais, diferentemente do que alega a recorrente. 
5.37. Do mesmo modo, o perito judicial Rafael Jardim Cavalcante se manifestou, sob o crivo do contraditório, no âmbito do Processo 2004.34.00.041155-3, que tramitou na Justiça Federal do Distrito Federal. Verifica-se, dessa forma, que as manifestações que embasaram a deliberação recorrida se revestem claramente de maior confiabilidade. 
5.38. De toda sorte, cabe ressaltar que, em ponto fundamental para o deslinde da controvérsia, as três manifestações convergem. O laudo trazido pela ora recorrente aponta que 'a impermeabilização poderia ser admitida. Porém, seria importante que esta contivesse material capaz de estruturá-la e ser aplicada sobre uma superfície limpa e seca' (peça 97, p. 26) . 
5.39. Os peritos da Polícia Federal indicam exatamente a insuficiência de manta cimentícia, nas medidas do fabricante, como causa do insucesso na impermeabilização da laje do Ministério (TC Processo 010.940/2005-0 - peça 24, p. 49) . 
5.40. Já o perito judicial, ao ser questionado se o impermeabilizante utilizado pela Cardoso Borges foi aplicado em consumo adequado, foi contundente na resposta (TC Processo 010.940/2005-0 - peça 4, p. 37-38) :
Não. O material foi aplicado com consumo inferior ao especificado pelo fabricante. Como os pagamentos foram realizados de acordo com a metragem quadrada de serviço efetivamente executado, pode ter havido vantagem indevida ao executor pela aplicação insuficiente de produto, minimizando seus gastos com materiais em prejuízo da qualidade do objeto. 
5.41. Assim, sob qualquer prisma, a contratação da empresa Cardoso Borges fracassou, estando comprovada a culpa dela nos eventos danosos. As manifestações de técnicos especializados, especialmente aquelas levadas a efeito sob o prisma do contraditório judicial, têm presunção de legitimidade, podendo ser contestadas apenas por elementos contundentes. 
5.42. De outro lado, ao contrário do que afirma a recorrente, o Tribunal, em ajuste à deliberação anterior, optou por considerar os outros serviços de manutenção predial prestados pela empresa no bojo do contrato com o Ministério, reduzindo-se o montante do dano ao erário, conforme se nota no seguinte trecho do relatório do acórdão recorrido (peça 269, p. 7-8) : 
51.1. O Ministério da Justiça, quando notificado a indicar os responsáveis e quantificar o dano (Anexo VIII - Quantificação do débito pelo Ministério da Justiça) , informou os valores das notas fiscais emitidas pela empresa Cardoso Borges Engenharia Ltda. referentes aos Contratos 12/2002 e 37/2002 (peça 18, p. 40) . 
51.2. Entretanto, como afirmado pela empresa, outros serviços foram prestados no âmbito dos referidos contratos (peça 6, p. 30-49 e peça 7, p. 4-29 do TC Processo 010.940/2005-0) , sendo razoável excluí-los dos valores relativos ao serviço de impermeabilização da laje, modificando -se o quantum devido em decorrência do dano pela má execução. 
51.3. Diante do fato, consideraram-se os valores efetivamente recebidos pela empresa e separou-se o valor do débito por contrato. Tal fato é necessário para fins de atualização do débito. 
51.4. Dos valores recebidos pela empresa, excluíram-se os valores globais dos serviços de manutenção predial. A descrição dos valores por contrato e o cálculo dos valores devidos constam dos anexos IV, VI e XV desta instrução. 
51.5. Desta forma, considera-se que o Ministério da Justiça pagou pelo serviço de impermeabilização da laje o valor de R$ 527.584,60 no âmbito do Contrato n° 12/2002, cuja data para fins de atualização considerar-se-á a da última ordem bancária emitida, 4/9/2002; e o valor de R$ 447.073,29 no âmbito do Contrato n° 37/2002, última ordem bancária em 12/3/2003. 
51.6. O valor total apurado, R$ 974.657,89, é inferior ao valor proposto pela empresa Cardoso Borges Engenharia Ltda. (peça 21, p. 35) para a execução do serviço de impermeabilização em 30/1/02 (R$ 1.280.182,40) e inferior ao apurado pela Comissão de Sindicância (R$ 1.055.648,11) conforme consta à peça 22, p. 22 do TC Processo 010.940/2005-0. 
5.43. Assim, diferentemente do que afirma a recorrente, há nos autos informações suficientes para a delimitação do dano ao erário, não havendo que se falar em contas iliquidáveis."
23.	        Igualmente não assiste razão ao embargante quando alega, essencialmente, que "não se pode afirmar que nada desse trabalho foi aproveitado" e "não constou do acórdão a explicação para a matemática da suposição para quantificar o dano sem qualquer comparativo do antes de do depois, para que se pretenda a devolução do valor total o que levaria ao enriquecimento sem causa da administração pública, não havendo qualquer norma que respalde a condenação por suposição, lembrando-se que não se tem tomada de contas sem cálculos precisos de um dano".
24.	      Sobre esses argumentos, resgato trecho do voto que proferi quando do julgamento do acórdão embargado que contempla a discussão da questão do dano e a sua quantificação, a demonstrar que o embargante repisa elementos já examinados inclusive em sede de recursos de reconsideração:
"3. No mérito, acolho integralmente o parecer da Secretaria de Recursos - Serur ratificado pelo Ministério Público junto ao TCU, no sentido de negar provimento aos recursos, e incorporo os argumentos da análise técnica às minhas razões de decidir, sem prejuízo das considerações a seguir. 
4. Considero que a unidade especializada do Tribunal abordou adequadamente a alegação da empresa recorrente de que os serviços de impermeabilização teriam sido efetivamente realizados, após regular procedimento de contratação, e que o TCU teria deixado de observar o devido processo legal na imputação do débito. 
5. Com efeito, afirma a unidade técnica que os argumentos apresentados pela recorrente desta feita são praticamente idênticos aos examinados em sede de alegações de defesa, motivo pelo qual reproduziu a análise anteriormente proferida, para demonstrar que os serviços prestados pela recorrente não lograram atingir a finalidade especificada no contrato, portanto, não merece reparos a decisão do Tribunal que imputou-lhe o débito pelo valor integral dos valores públicos empregados naquele serviço. 
6. No mesmo sentido, considero adequada a abordagem da Serur para demonstrar que a contratação posterior de nova empresa para refazimento dos serviços executados insatisfatoriamente pela recorrente não a exime de ressarcir os valores que lhes foram pagos indevidamente. 
7. Sobejam nos autos evidências de que os serviços de impermeabilização foram entregues com absoluta falta de qualidade das obras realizadas, com o retorno das infiltrações que se buscava regularizar. Resgato excerto da análise técnica sobre a questão: 
"5.10. Todavia, em que pese os serviços tenham sido entregues, os fatos que se seguiram demonstraram a absoluta ausência de qualidade das obras realizadas, com o retorno das infiltrações anteriormente existentes. Nesse sentido, cabe relatar trecho de nota técnica encaminhada pelo Ministério da Justiça ao Tribunal, no bojo do TC Processo 010.940/2005-0 (peça 3, p. 18) : 
Entretanto, as ocorrências registradas em 2002 não foram as únicas: menos de um ano após a conclusão das obras realizadas pela Cardoso Borges, já haviam infiltrações prejudicando as instalações do Edifício, conforme relatam o Memorando 872, de 7 de outubro de 2003 (DOC. 12) , da Secretaria de Direito Econômico, e o Memorando 1556, de 06/11/2003 (DOC. 13) , da Secretaria Nacional de Segurança Pública, unidades deste Ministério instaladas no 5° andar do Edifício. 
5.11. Além disso, poucos meses depois, mais de um técnico especializado, em análises também embasadas em vasto material fotográfico, pôde constatar as fragilidades nos trabalhos empreendidos pela recorrente na laje. Em 22/10/2003, peritos criminais da Polícia Federal foram chamados para se manifestar sobre as infiltrações na laje do Ministério da Justiça (TC Processo 010.940/2005-0 - peças 24, p. 46-50; e 25, p. 1-13) . 
5.12. Os especialistas constataram a continuidade dos problemas que levaram à contratação emergencial e atribuíram, como causas, a inadequação do sistema de impermeabilização adotado pela recorrente e a aplicação de manta cimentícia insuficiente ao recomendado pelo fabricante.
5.13. Em 15/10/2004, o órgão, temendo os prejuízos na contratação, ajuizou cautelar de produção antecipada de provas na Justiça Federal do Distrito Federal, sob o número 2004.00.34.041155-3 (TC Processo 010.940/2005-0 - peça 21, p. 43-49) , destinada a instruir ação de indenização contra a empresa. 
5.14. Naqueles autos, o Juiz titular determinou a realização de nova perícia nas obras, o que foi realizado pelo perito Carlos Augusto Alvares da Silva Campos (TC Processo 010.940/2005-0 - peça 4, p. 41-50; e 5, p. 1-33) . Após visitas in loco e pesquisas com os elementos utilizados na obra, o técnico, respondendo a quesitos formulados na ação, concluiu: 'Analisando toda a situação partindo da documentação disponível nos autos relacionada à proposta apresentada pela empresa Ré, até a vistoria feita in loco, em que se constatou toda a extensão e a gravidade do problema, pode-se notar de imediato que não houve a formulação de um projeto executivo de impermeabilização, onde fatores tais como a ocorrência de variações térmicas e higroscópicas que geram movimentos e deformidades constantes na laje, indicando a necessidade de adotar serviços complementares tais como estruturação e reforço da manta cimentícia pela utilização de véu de poliéster ou outro similar, conforme orientam o fabricante e as NBR. Por estes motivos, o sistema de impermeabilização atualmente utilizado na laje de cobertura do Ed. Sede do Ministério da Justiça não foi adequado para o tipo de solicitações ali presentes. Tal fato se deu em função da inexistência de projeto executivo, conforme determinam os normativos técnicos. Ensaios realizados com amostras aleatoriamente colhidas na laje de cobertura do Ed. Sede do Ministério da Justiça indicam que o consumo do material impermeabilizante empregado pela Ré (medições realizadas em aparelhagem de precisão) , estava abaixo do volume necessário preconizado pelos fabricantes (2 kg/m2) para uma impermeabilização minimamente efetiva. O volume do material utilizado para a impermeabilização (manta cimentícia) , encontrado através das medições efetuadas nas amostras coletadas in loco, variou de 1,37 a 1,68 kg/m2 nas amostras coletadas, ou seja, foi aplicado um volume de material bem abaixo do que determina o fabricante. (TC Processo 010.940/2005-0 - peça 4, p. 50; e 5, p. 1) '. 
5.15. Além disso, as conclusões tanto dos técnicos da Polícia Federal quanto do perito judicial, foram ratificadas em novo laudo do Núcleo de Engenharia do Ministério da Justiça (TC Processo 010.940/2005-0 - peça 4, p. 34-39) . 
5.16. Dessa forma, está demonstrado o não atingimento dos fins almejados para o ajuste, o que corresponde à inexecução contratual, impondo-se a devolução integral dos recursos. Os fatos decorreram da ausência de planejamento dos trabalhos pela empresa e pelos responsáveis no órgão, sem que houvesse projetos básico e executivo ou descrição de processos de construção, cabendo lembrar que a solução a ser adotada partiu de proposta da própria recorrente (TC Processo 010.940/2005-0 - peça 24, p. 19-21) . 
5.17. Ademais, houve inadequação da solução empregada pela empresa e, mesmo na forma executada, os materiais utilizados seriam insuficientes para a impermeabilização, fato não percebido no momento da entrega dos serviços. 
5.18. Portanto, ao contrário do afirmado no recurso, restou demonstrado que os valores pagos na impermeabilização da laje não foram empregados a contento, por ineficiência na atuação da contratada e ausência do planejamento adequado'. 
8. Assim, resta claro, conforme registra a Serur, que, ao contrário do que afirma a recorrente, a contratação posterior da empresa Essencial se destinou à reexecução integral das obras de impermeabilização da laje do Ministério da Justiça, tendo em vista o retorno das infiltrações. 
9. Portanto, concordo com a análise técnica de que 'Os laudos periciais citados anteriormente demonstraram o insucesso na contratação da Cardoso Borges'."
25.	       Igualmente não assiste razão quando maneja argumentos para dizer que as contas seriam iliquidáveis, porquanto já me pronunciei sobre tal questão no acórdão combatido, vide trecho do relatório em que concluo sobre a matéria:
5.43. Assim, diferentemente do que afirma a recorrente, há nos autos informações suficientes para a delimitação do dano ao erário, não havendo que se falar em contas iliquidáveis.
26.	       Ademais, quando o embargante se reporta à inexistência de ordens de serviço para comprovar a verdade real, para comparar o estado de coisas anterior e o posterior, após a atuação da empresa embargante, novamente está a rediscutir questões de mérito, como sabido incabível em sede de embargos de declaração. Estas questões foram discutidas à exaustão em sede de recurso de reconsideração, havendo o Tribunal acolhido o voto por mim proferido que, em última análise, incorporou os elementos técnicos carreados pela Serur e pelo Ministério Público junto ao TCU, veja-se o parágrafo 23, supra, no qual reproduzo parte substancial do exame proferido sobre essa questão.
27.	       No mesmo sentido quando registra as fotos para demonstrar a situação da obra supostamente entregue pela embargante e para alegar que a empresa Essencial teria declarado que aproveitou a estrutura de toneladas que teria sido colocada pela Cardoso Borges.
28.	      Verifico que esses mesmos argumentos foram suscitados em sede de recurso de reconsideração, havendo o exame técnico contemplado adequadamente tais questões:
"5.19. De outra sorte, ao contrário do que afirma a recorrente, a contratação posterior da empresa Essencial se destinou à reexecução integral das obras de impermeabilização da laje do Ministério da Justiça, tendo em vista o retorno das infiltrações. 
5.20. A nova contratação ocorreu após inúmeras tentativas de executar a garantia pactuada com a recorrente, também diferentemente do afirmado no recurso, com a conclusão de que ela não seria capaz de solucionar os problemas, como relatado em nota técnica do órgão (TC 010.940/2005- 0 - peça 3, p. 21-25 - tópico: "DA GARANTIA DA OBRA/SERVIÇO) . 
5.21. A nova empresa foi contratada, inicialmente, por R$ 898.000,00, após certame realizado na modalidade tomada de preços, portanto, com intensa concorrência, diferentemente da contratação emergencial firmada com a ora recorrente dois anos antes. 
5.22. Além disso, houve aditivo contratual, ampliando o valor cobrado em R$ 223.000,00, perfazendo total de R$ 1.123.000,00, conforme dados constantes da referida nota técnica do Ministério da Justiça (TC Processo 010.940/2005-0 - peça 3, p. 25) . 
5.23. No mesmo documento, há claro relato acerca dos novos gastos empreendidos pela Essencial, para dar solução definitiva às infiltrações (TC Processo 010.940/2005-0 - peça 3, p. 39) , afastando a possibilidade de superfaturamento e de redução do quantum indevidamente pago à recorrente. 
5.24. Por oportuno, é importante mencionar que o valor do novo ajuste é bastante próximo à quantia orçada inicialmente pela própria recorrente, quando da proposta ao Ministério (TC Processo 010.940/2005-0 - peça 24, p. 19-21) , para o mesmo objeto. 
5.25. Portanto, em que pese alguns serviços tenham sido aproveitados, o que é comum em reformas, a nova solução envolveu, também, a resolução dos problemas deixados pela atuação irregular da Cardoso Borges, sem que se discutam sequer os prejuízos da administração com as infiltrações e a demora nas obras. 
5.26. Os laudos periciais citados anteriormente demonstraram o insucesso na contratação da Cardoso Borges. O ajuste posterior de empresa, para refazer serviços executados insatisfatoriamente pela integrante de contrato anterior, não exime a primeira contratada de ressarcir os valores que lhe foram pagos indevidamente."
29.	       Sobre os argumentos do embargante que convergem para eventuais pedidos de prova que teriam sido negados pelo Tribunal, contrariando regras elementares do processo administrativo, e questionando porque o TCU deu credibilidade ao lado da Polícia Federal, observo que tal discussão já ocorrera no bojo do Acórdão recorrido, conforme se constata no trecho do relatório que acompanhou o meu voto daquela feita e cujo excerto já reproduzi no item 21 desse voto, dando conta de que, nos autos, foram considerados laudos de peritos criminais e judiciais que se sobrepuseram ao laudo defendido pela embargante, com os fundamentos que acima reproduzi.
30.	       Ademais, tal questão também constou expressamente do meu voto que fundamentou o acórdão embargado, verbis:
"12. Em relação à alegação de que havia nos autos vários pedidos de prova que, ao serem rejeitados, contrariariam regras elementares do processo administrativo, porquanto essas provas deveriam ter sido consideradas, buscadas ou providenciadas de ofício, também não assiste razão ao recorrente, tendo em vista que no âmbito do controle externo vige o princípio da inversão do ônus da prova, cabendo aos responsáveis apresentar as evidências que corroborem o quanto alegado, não lhes cabendo atribuir essa responsabilidade aos órgãos de controle."
31.	        Sobre as demais questões suscitadas aleatoriamente pelo embargante, por exemplo, não ter havido qualquer acusação de sobrepreço, o fato de a empresa continuar prestando serviços ao Ministério em 2003 e 2004, nada constar nos exames sobre o contexto detalhado dos fatos, circunstâncias que levaram à contratação emergencial, considero que não têm aptidão para interferir no mérito dos presentes embargos, nos quais se discute a matéria essencial posta em foco no recurso de reconsideração, a saber: se o serviço de impermeabilização em debate nos autos foi realizado de forma satisfatória e por meio de contratação regular, afastando-se a condenação da empresa contratada; e se foi respeitado o devido processo legal.
32.	        Faço esse parêntesis porque o embargante divaga sobre elementos não substanciais, ora repetindo argumentos que, como demonstro neste voto, já foram objeto de acurado exame pelo Tribunal; ora insiste em argumentos incidentais, sem o condão de adentrar o cerne da questão em discussão.
33.	        Assim, inexistentes as omissões apontadas pelo recorrente, pugno pela rejeição também desses embargos, opostos pela Cardoso Borges Engenharia Ltda.
Ante o exposto, voto por que o Tribunal adote o acórdão que ora submeto ao colegiado.
TCU, Sala das Sessões Ministro Luciano Brandão Alves de Souza, em 11 de setembro de 2019.
Ministro JOÃO AUGUSTO RIBEIRO NARDES 
Relator